【裁判字號】    89,自,5
【裁判日期】    900824
【裁判案由】    誣告等
【裁判全文】
臺灣臺北地方法院刑事判決                              八十九年度自字第五號
    自  訴  人  丁  ○
    被      告  乙  ○
                丙  ○
                甲○○
右列被告因誣告等案件，經自訴人提起自訴及追加自訴，本院判決如左：
    主      文
丙○無罪。
乙○被訴誣告部分無罪，其餘部分自訴不受理。
甲○○自訴不受理。
    理      由
一、本件自訴意旨詳如後附之刑事自訴狀、刑事補陳理由狀及刑事自訴追加狀（均影
    本）等件所載。
二、無罪部分：
   （一）按犯罪事實應依證據認定之，無證據不得推定其犯罪事實。又不能證明被
         告犯罪者，應諭知無罪之判決，刑事訴訟法第一百五十四條、第三百零一
         條第一項分別定有明文。次按事實之認定，應憑證據，如未能發現相當證
         據，或證據不足以證明，自不能以推測或擬制之方法，為裁判基礎（最高
         法院四十年台上字第八六號判例參照）。又認定犯罪事實，所憑之證據，
         雖不以直接證據為限，間接證據亦包括在內，然無論直接或間接證據，其
         為訴訟上之證明，須於通常一般之人均不致於有所懷疑，而得確信其為真
         實之程度者，始得據之為有罪之認定，倘其證明尚未達到此一程度，而有
         合理性懷疑之存在時，即無從為有罪之認定，此亦有最高法院七十六年台
         上字第四九八六號判例可資參照。再告訴人之告訴（自訴人亦同），本以
         使被告受刑事訴追為目的，故其陳述是否與事實相符，自應調查其他證據
         ，以資審認，苟其所為攻擊之詞，尚有瑕疵，則在此瑕疵未予究明以前，
         即不能遽採為斷罪之基礎（最高法院六十九年台上字第一五三一號判決參
         照）。又查刑法誣告罪之成立，係以意圖他人受刑事處分而虛構事實向該
         管公務員申告為要件，且所謂虛構事實，係指明知無此事實故意捏造而言
         ；亦即以告訴人所訴被訴人之事實必須完全出於虛構為要件，若有出於誤
         會或懷疑有此事實而為申告，以致不能證明其所訴之事實為真實，縱被訴
         人不負刑責，而告訴人本缺乏誣告之故意，亦難成立誣告罪名，復分經最
         高法院著有八十五年訴字第二０二二號判決、四十四年台上字第八九二號
         判例可稽。
   （二）本件自訴人自訴被告乙○、丙○二人涉有誣告犯行，無非以伊自身之指訴
         為主要論據。訊據被告乙○、丙○二人均堅決否認有何誣告犯行，被告莊
         昭辯稱渠在該自訴人涉嫌恐嚇取財等案件審理中所言均屬事實，並未誣告
         自訴人等語；被告丙○則以其先前告訴自訴人觸犯強制罪、侵入住宅罪及
         恐嚇取財罪之內容均屬真實，並未誣告自訴人，且該案件業經地方法院及
         高等法院判決自訴人有罪確定等語為辯。
   （三）經查：被告丙○指訴自訴人於民國八十五年七月十四日下午三時許，夥同
         二名不詳姓名、年籍之成年人，向其傭人甲○○訛稱係萬能工商專校之學
         生致使甲○○開啟鐵門，自訴人進而衝入屋內，推倒甲○○，不准甲○○
         打電話，妨害甲○○行使權利，並於同日下午四時許，於其自外返家，向
         其恐嚇交付三百萬元，否則小心一點，該案並因乙○報警而查獲等情，業
         經本院八十六年度易緝字第二八七號刑事判決、台灣高等法院八十六年度
         上易字第六０三八號刑事判決及裁定審認自訴人有罪確定在案，此有上開
         判決及裁定在卷可參，復經本院調閱該案全卷審認無訛，則被告乙○報警
         查獲自訴人犯行之所為及被告丙○指訴自訴人涉犯前開恐嚇取財等犯行，
         自訴人既經有罪判決確定，足見被告乙○、丙○所述尚非虛構，核與刑法
         上之誣告罪有間。況自訴人先前於八十八年七月八日自訴被告乙○、丙○
         涉嫌誣告罪嫌，復經本院於八十九年五月十一日以八十九年度自更（一）
         字第二號刑事裁定自訴駁回，並經台灣高等法院於八十九年七月五日以八
         十九年度抗字第二二一號刑事裁定抗告駁回確定，再自訴人亦曾於八十八
         年間自訴被告乙○、丙○涉嫌誣告等罪嫌，經本院於八十九年七月二十七
         日以八十八年度自字第九七六號刑事裁定自訴駁回，並經台灣高等法院於
         八十九年十一月十六日以八十九年度抗字第四九五號刑事裁定抗告駁回確
         定，此有上開裁定附卷可查，尤足見被告乙○、丙○確無誣告自訴人無訛
         。
   （四）綜上，被告乙○、丙○二人所辯並未誣告自訴人等語，均堪以採信，本院
         自難僅憑前揭自訴人片面之指訴，即論被告乙○、丙○有自訴人所指摘之
         誣告犯行。此外，本院復查無其他積極證據足資證明被告乙○及丙○二人
         確有自訴人所指摘之誣告犯行，揆諸前揭說明，不能證明被告乙○及丙○
         二人犯誣告罪，本院就此自應依法諭知無罪之判決。
三、自訴不受理部分：
    （一）按犯罪之被害人得提起自訴，刑事訴訟法第三百十九條第一項定有明文，
          而所謂犯罪之被害人係以因犯罪而直接被害之人為限，復經司法院院字一
          三○六號解釋有案；是以必其人之法益由於犯罪行為直接所加害，若須待
          乎他人之另一行為而其人始受損害者，即非因犯罪直接所受之損害，不得
          提起自訴。至個人與國家或社會，因犯罪而同時被害者，該被害之個人，
          固亦得提起自訴，但所謂同時被害，自須個人之被害與國家或社會之被害
          由於同一之犯罪行為所致，若犯罪行為雖足加國家或社會以損害，而個人
          之受害與否，尚須視他人之行為而定者，即不能謂係同時被害，仍難認其
          有提起自訴之權。為證人、鑑定人、通譯之人，在審判或偵查時，依法具
          結而為虛偽之陳述，固足使採證錯誤，判斷失平，致司法喪失威信，然此
          種虛偽之陳述，在他人是否因此被害，尚繫於執行審判或偵查職務之公務
          員採信其陳述與否而定，並非因偽證行為直接或同時受有損害，即與刑事
          訴訟法所稱之被害人並不相當，其無提起自訴之權，最高法院二十六年渝
          上字第八九三號著有判例可資參照。再不得提起自訴而提起者，應諭知不
          受理之判決，並得不經言詞辯論為之，復為刑事訴訟法第三百三十四條、
          第三百零七條所明定。末按依刑事訴訟法第三百二十條之規定，自訴狀不
          須記載被告所犯法條，且適用法律為法院之職責，不受當事人所引之法條
          拘束，法院於不妨害事實同一之範圍內，得自由認定事實，適用法律，自
          不能僅就自訴狀記載之罪名審理。
    （二）本件自訴人丁○自訴被告乙○涉嫌刑法第一百六十八條偽證罪部分，其所
          指被告乙○此部分之犯罪行為直接侵害者係國家法益，自訴人並非本件犯
          罪之直接被害人，揆諸前揭說明，自訴人不得提起自訴，又被告乙○此部
          分因與前揭判決無罪之誣告部分並無何實質上一罪或裁判上一罪之關係，
          本院就此部分自應為被告乙○不受理判決之諭知。
    （三）至自訴人丁○雖於自訴狀中自訴被告甲○○涉嫌第一百六十九條第一項之
          誣告罪嫌，於本院初次訊問時並稱告被告甲○○偽證及誣告云云（見本院
          八十九年四月七日訊問筆錄），惟被告甲○○於自訴人所提之前揭恐嚇取
          財等案件中，並非告訴、告發或報告人，此經本院核閱台灣高等法院八十
          六年度上易字第六０三八號案卷全卷無訛，是自訴人認被告甲○○涉嫌誣
          告罪，顯有誤會甚為灼然；參以本院於開庭訊問自訴人究告被告甲○○觸
          犯何罪，自訴人陳稱係自訴被告甲○○涉嫌偽證罪，並無自訴被告甲○○
          誣告罪，嗣又稱其所欲自訴偽證罪之對象並非被告甲○○，而係張陶夏領
          ，且張陶夏領部分其會另案提起自訴，且其不告被告甲○○了等語（見本
          院八十九年七月三日訊問筆錄、八十九年七月十日審判筆錄），是自訴人
          顯僅自訴被告甲○○偽證罪甚為明確，雖自訴人於本院九十年八月一日審
          理時又改稱自訴被告甲○○誣告及偽證罪云云，惟本院審理既不受自訴人
          所引法條之拘束，而本院認定自訴人僅自訴被告甲○○涉嫌偽證之情形，
          業如前述，則自訴人所指被告甲○○此部分之犯罪行為直接侵害者係國家
          法益，自訴人並非本件犯罪之直接被害人，自訴人不得提起自訴，揆之前
          揭說明，被告甲○○部分爰不經言詞辯論，逕為諭知不受理之判決。
據上論斷，應依刑事訴訟法第第三百零一條第一項、三百三十四條、第三百四十三條
、第三百零七條，判決如主文。
中      華      民      國      九十      年      八    月    二十四    日
                                      臺灣臺北地方法院刑事第四庭
                                          法  官  黃  紹  紘
右正本證明與原本無異。
如不服本判決，應於判決送達後十日內，向本院提出上訴狀。
                                          書記官  劉  新  怡
中      華      民      國      九十      年      八    月    二十四    日


司法院資訊處製作；財團法人民間司法改革基金會備份。
